臺灣雲林地方法院民事判決　　　　　　　 95年度勞訴字第5號
原　　　告　　丙○○○
訴訟代理人　　張蓁麒律師
複代理人　　　葉榮棠律師
　　　　　　　李昶欣
　　　　　　　張郁駿
　　　　　　　詹玉如
被　　　告　　台灣糖業股份有限公司
法定代理人　　乙○○
訴訟代理人　　葉天佑律師
　　　　　　　戊○○
被　　　告　　茂吉營造工程有限公司
法定代理人　　丁○○
參　加　人　　臺灣產物保險股份有限公司嘉義分公司
法定代理人　　陳國闉
訴訟代理人　　甲○○
上列當事人間請求損害賠償事件，本院於民國96年8 月13日言詞
辯論終結，判決如下：
    主  文
被告應連帶給付原告新台幣伍拾玖萬陸仟貳佰柒拾伍元，及自民
國九十五年四月九日起至清償日止，按年息百分之五計算之利息
。
原告其餘之訴駁回。
訴訟費用由被告連帶負擔三分之一；餘由原告負擔。
本判決於原告以新台幣貳拾萬元供擔保後，得假執行；但被告如
以新台幣伍拾玖萬陸仟貳佰柒拾伍元為原告預供擔保，得免為假
執行。
原告其餘假執行之聲請駁回。
    事實及理由
壹、程序方面：
　　按訴狀送達後，原告不得將原訴變更或追加，但擴張或減縮
    應受判決事項之聲明者，不在此限；被告於訴之變更無異議
    ，而為本案之言詞辯論者，視為同意變更或追加，民事訴訟
    法第255 條第1 項第3 款、第2 項分別定有明文。本件原告
    起訴時請求被告連帶給付原告新台幣（下同）1,800,000 元
    ，及自起訴狀繕本送達被告翌日起至清償日止，按年息百分
    之五計算之利息；嗣於民國96年6 月11日當庭變更訴之聲明
    ，請求被告茂吉營造工程有限公司、臺灣糖業股份有限公司
    連帶給付原告596,275 元，及自95年4 月9 日起至清償日止
    ，按年息百分之五計算之利息；並請求被告茂吉營造有限公
    司給付原告1,203,725 元，及自95年4 月9 日起至清償日止
    ，按年息百分之五計算之利息，為聲明之減縮，核與民事訴
    訟法第255 條第1 項第3 款規定相符，且被告亦無異議，而
    為本案之言詞辯論，揆諸前揭說明，應屬合法，合先敘明。
貳、實體方面：
一、原告主張：
  (一)緣茂吉營造工程有限公司（下稱茂吉公司）承攬台灣糖業股
    份有限公司（下稱台糖公司）虎尾糖廠92年至93年期壓濾機
    作業。原告丙○○○則受雇茂吉公司負責一般打雜工作。原
    告於93年3 月21日下午1 時許，於清理機械製糖機之蔗糖垢
    時，因茂吉公司未依勞工安全衛生法第23條、第25條規定，
    進行安全衛生教育訓練，即令原告開始進行壓濾機清除作業
    ，致使原告受有右前臂外傷、尺骨、橈股、腕關節斷裂，第
    四指指股截肢，屈指屈腕韌帶斷裂缺損，第三指近位指關節
    破裂等傷害。原告於93年3 月21日至財團法人彰化基督教醫
    院急診，進行尺骨、橈骨斷裂後固定、第四指截肢及韌帶移
    轉手術後住院，於同年3 月29日進行植皮手術，同年5 月28
    日進行外固定拔除手術，同年5 月31日至該院進行接合及植
    皮手術，並經勞工保險局綜合審查認定符合勞工保險法之殘
    廢給付標準表第七等級之標準。
  (二)按雇主不得使女工從事鑿岩機及其他有顯著振動之工作，或
    其他經中央主管機關規定之危險性或有害性之工作，勞工安
    全衛生法第21條第1 項第3 款定有明文。本件原告參與清理
    台糖公司虎尾糖廠清理壓濾機作業，負責扶動使強力鑽頭進
    入加熱管內，以大型之強力鑽頭清洗壓濾機，該鑽頭有顯著
    震動性，且四人方能作業，足見該工作應屬危險性工作，被
    告茂吉公司違反上開規定，使女工從事上開工作，已構成民
    法第184 條第2 項違反保護他人法律之規定，而被告台糖公
    司未依勞動基準法第63條第1 項規定，督促承攬人茂吉公司
    對其所僱用勞工之勞動條件，符合有關法令之規定，依民法
    第184 條第2 項規定，自應與被告茂吉公司連帶負賠償責任
    。
  (三)按勞動基準法第59條但書之規定，同一事故，依勞工保險條
    例規定，已由雇主支付費用補償者，雇主得予以抵充之。惟
    須支付之費用即保險費係由雇主負擔時，始有其適用（最高
    法院82年度台上字第2727號判決意旨參照）。惟本件原告之
    勞工保險費用，係原告自行向雲林水泥加工職業工會投保，
    並自行繳納保險費，並非被告茂吉公司代原告投保繳納保險
    費，故應不得將原告所受領之職業災害補償金，抵充此一事
    故所生之損害賠償。
  (四)按「事業單位以其事業招人承攬，如有再承攬時，承攬人或
    中間承攬人，就各該承攬部分所使用之勞工，均應與最後承
    攬人，連帶負本章所定雇主應負職業災害補償之責任。」勞
    動基準法第62條第1 項定有明文。次按，「承攬人或再承攬
    人工作場所，在原事業單位工作場所範圍內，或為原事業單
    位提供者，原事業單位應督促承攬人或再承攬人，對其所僱
    用勞工之勞動條件應符合有關法令之規定。事業單位違背勞
    工安全衛生法有關對於承攬人、再承攬人應負責任之規定，
    致承攬人或再承攬人所僱用之勞工發生職業災害時，應與該
    承攬人、再承攬人負連帶補償責任。」勞動基準法第63條亦
    有明文規定。本件被告茂吉公司為承攬人，被告台糖公司為
    事業單位，是被告茂吉公司、台糖公司依上開規定，就原告
    所受職業災害，應連帶負賠償責任。
  (五)被告應賠償原告損害之項目及其數額，詳列如下：
  1.職業災害殘廢補償部分：原告因遭遇職業災害而致殘廢，被
    告依勞動基準法第59條第1 項第3 款規定，應給予殘廢補償
    ，為此，爰請求被告依勞工保險局核定之殘廢程度給付殘廢
    補償402,600 元。
  2.職業災害工資補償部分：原告因遭遇職業災害在醫療中不能
    工作，被告依勞動基準法第59條第1 項第2 款規定，應按原
    告原領工資數額予以補償，為此，爰請求被告依勞工保險局
    核定之傷病給付給予工資補償193,675 元。
  3.看護費用部分：原告因職業災害受有前揭傷害，因而住院21
    日，於住院期間需專人看護照顧，而原告自受傷後均由家人
    看護照顧，依一般僱用職業看護之收費標準即每日2 千元計
    ，總計原告受有相當於看護費用42,000元之損害，為此，爰
    請求被告賠償原告看護費用42,000元。
  4.減少勞動能力損失部分：原告於遭遇職業災害後雖經治療，
    經勞工保險局審查結果，符合勞工保險法之殘廢給付標準表
    第七等級之殘廢程度，減損勞動能力為69.21 ％，而原告為
    45年11月29日生，至105 年11月28日始屆60歲之法定退休年
    齡，而原告於93年3 月21日受有職業災害，距離法定退休年
    齡尚有12年8 月7 日，以原告日薪610 元，平均月薪為18,3
    00元，年薪為219,600 元計，乘以12年8 月7 日，總計原告
    受有減少勞動能力損失為1,561,831 元。原告先請求被告賠
    償原告減少勞動能力損失1,161,725 元。
  5.爰依勞動基準法第59條、第62條或63條規定，請求被告茂吉
    公司、台糖公司連帶賠償原告職業災害殘廢補償402,600 元
    及工資補償193,675 元，並擇一判決原告勝訴；另依民法第
    184 條規定，請求被告茂吉公司賠償原告看護費用42,000元
    及減少勞動能力損失1,161,725 元。
  (六)職業災害補償採無過失責任主義，僱主對於職業災害之發生
    ，不問有無過失，皆應負補償責任。受僱人縱有過失，亦不
    減損其應有之權利，並無民法第217 條過失相抵規定之適用
    。
    並聲明：(一)被告茂吉公司、台糖公司應連帶給付原告596,27
    5 元，及自95年4 月9 日起至清償日止，按年息百分之五計
    算之利息。被告茂吉營造有限公司應給付原告1,203,725 元
    ，及自95年4 月9 日起至清償日止，按年息百分之五計算之
    利息。(二)訴訟費用由被告連帶負擔。(三)原告願供擔保請准宣
    告假執行。
二、被告台糖公司、茂吉公司則以：
  (一)台糖公司虎尾糖廠92年至93年壓濾機作業，係由被告茂吉公
    司所承攬，有關工作環境之安全及所發生之事故，均由該公
    司負責處理，與台糖公司無關。
  (二)被告茂吉公司向被告台糖公司承攬92年至93年壓濾機作業後
    ，被告茂吉公司於92年11月20日對於所僱用之勞工實施壓濾
    機作業工程安全衛生工作講習，已經參加人員在講習單上簽
    名，原告亦有到場參加講習及簽名，有講習紀錄可資佐證。
    而被告台糖公司為求慎重，再於92年11月24日對於承攬人茂
    吉公司所僱用之勞工實施工作安全教導，亦經參加人員簽名
    於記錄表，當時原告亦到場參加並簽名，有安全教導記錄表
    在卷可佐。
  (三)本件原告於93年3 月19日與其他兩名工人共同操作加熱器進
    行除垢工作，因除垢器長達4 公尺，材質為不銹鋼圓軸，原
    告擔任扶手，負責將鑽頭插入加熱管，但因原告未依規定脫
    掉手套，控制電源者未即時關閉電源，致原告被轉軸捲翻造
    成右手臂受傷。然則被告台糖公司十餘年來除垢作業從不曾
    發生意外，且原告於發生本件意外前，已操作除垢器3 、4
    年之久，此次工作期間自92年11月23日起至93年3 月21日發
    生意外時，已工作一百多天，對於此項工作甚為熟練，不可
    能不知應注意之事項。是本件原告所受傷害應係可歸責於原
    告本身操作時發生疏失所致。
  (四)本件被告台糖公司並未有違反勞工安全衛生法之規定之情形
    ，原告請求被告台糖公司與茂吉公司連帶負責，自無理由。
  (五)原告所減少勞動能力之程度及殘廢之等級，應由專業鑑定機
    關鑑定，始稱公允。
  (六)原告所受傷害，是否需專人看護，已有疑義，且原告既由親
    屬看護，則原告請求比照職業護士之看護費用每日2,000 計
    算看護費用，尚嫌過高。
  (七)本件原告所受傷害，係因原告本身之疏失所致，應適用過失
    相抵之理論，減輕賠償金額。
  (八)蔗糖加熱除垢器之操作方式，係由三人操作，兩位工人（Ａ
    工、Ｂ工）負責橫桿兩側，其中一人（Ａ工）兼控制電源，
    並由另一名工人（Ｃ工，即本件原告所負責之工作）將長形
    不銹鋼圓軸之鑽頭進入加熱管後，原告即應將手移開，並做
    灑水動作，Ａ工才打開電源讓不銹鋼圓軸旋轉進行清洗，該
    加熱器係手提電鑽修改使用之輕便物，一個人即可拿起來，
    現以吊繩調整高度，Ａ工、Ｂ工僅負責推進動作而已，原告
    所為係將長形不銹鋼圓軸之鑽頭推進加熱管，而鑽頭進入加
    熱管時，屬於靜止狀態，並無顯著震動性，另該手提電鑽於
    電源開啟後，在操作過程中震動幅度亦不超過10公分，而原
    告所負責之工作，係將鑽頭對準加熱管後進行沖水動作，該
    手提電鑽在操作過程中之震動幅度，對於原告並無影響。是
    原告所從事之工作應屬輕便工作，並不屬於勞工安全衛生法
    第21條第3 款、第6 款所指女工不得從事之危險性或有害性
    之工作等語，資為抗辯。
    並聲明：(一)原告之訴及假執行之聲請均駁回。(二)訴訟費用由
    原告負擔。(三)如受不利益之判決，願供擔保，請准宣告免為
    假執行。
    另參加人台灣產物保險股份有限公司則以：
  (一)原告受有職業災害之原因，係因原告未依規定脫掉手套，控
    制電源者未即時關閉電源，致使原告被轉軸捲翻造成右手臂
    受傷，業經證人陳木欽到庭證述明確。是本件事故乃係因原
    告本身操作不當發生疏失所致，不可歸責於被告，而被告茂
    吉公司既無過失，依法不須負賠償責任，則參加人台灣產物
    保險公司亦不負賠償責任。
  (二)被告茂吉公司於92年11月20日對於所僱用之勞工實施壓濾機
    作業工程安全衛生工作講習，原告有到場參加並簽名，被告
    台糖公司於92年11月24日對於被告茂吉公司所僱用勞工實施
    工作安全教導，原告當時亦有到場參加並簽名，足見被告確
    已盡合理且相當之注意義務，應認無過失。
  (三)又原告所受傷害，係因其本身未盡相當之注意疏失所導致，
    自應適用過失相抵原則，減輕被告之賠償責任。
三、兩造不爭執之事實：
  (一)被告茂吉公司承攬被告台糖公司「92/93 年期壓濾機作業」
    。
  (二)原告丙○○○受僱茂吉營造工程股份公司，負責打雜工作。
  (三)原告丙○○○於93年3 月21日清除蔗糖加熱器時，不慎受有
    右前臂外傷、尺骨、橈股、腕關節斷裂，第四指指股截肢，
    屈指屈腕韌帶斷裂缺損，第三指近位指關節破裂等傷害。
四、得心證之理由：
    本件之爭點在於(一)原告請求被告台糖公司與茂吉公司連帶賠
    償原告職業災害殘廢補償402,600 元及工資補償193,675 元
    ，有無理由？原告就職業災害之發生是否與有過失，被告主
    張依過失相抵原則，請求減輕被告之賠償責任，有無理由？
    (二)原告請求被告茂吉公司賠償原告看護費用42,000元及減少
    勞動能力損失1,161,725 元，有無理由？被告茂吉公司是否
    因違反勞工安全衛生法第23條及第25規定，而有違反保護他
    人之法律之情形，應依民法第184 條第2 項規定，就原告所
    受看護費用及勞動能力損失負賠償責任？
  (一)原告請求被告台糖公司與茂吉公司連帶賠償原告職業災害殘
    廢補償402,600 元及工資補償193,675 元，有無理由？原告
    就職業災害之發生是否與有過失，被告主張依過失相抵原則
    ，請求減輕被告之賠償責任，有無理由？
  1.按勞動基準法第62條第1 項規定：「事業單位以其事業招人
    承攬，如有再承攬，承攬人或中間承攬人，就各該承攬部分
    所使用之勞工，均應與最後承攬人，連帶負本章所定僱主應
    負職業災害補償之責任。」第2 項規定：「事業單位或承攬
    人或中間承攬人，為前項之災害補償時，就其所補償之部分
    ，得向最後承攬人求償。」依此條規定，事業單位、承攬人
    、中間承攬人、最後承攬人就災害補償應負連帶賠償責任，
    事業單位、承攬人、中間承攬人為補償時，就其所補償之部
    分，得向最後承攬人求償。而按職業災害補償乃對受到「與
    工作有關傷害」之受僱人，提供及時有效之薪資利益、醫療
    照顧及勞動力重建措施之制度，使受僱人及受其扶養之家屬
    不致陷入貧困之境，造成社會問題，其宗旨非在對違反義務
    、具有故意過失之僱主加以制裁或課以責任，而係維護勞動
    者及其家屬之生存權，並保存或重建個人及社會之勞動力，
    是以職業災害補償制度之特質係採無過失責任主義，凡僱主
    對於業務上災害之發生，不問其主觀上有無故意過失，皆應
    負補償之責任，受僱人縱使與有過失，亦不減損其應有之權
    利（最高法院87年度台上字第1949號判決意旨參照）。是事
    業單位及承攬人於勞工有職業災害時，不問其主觀上有無故
    意或過失，依勞動基準法第62條規定，均應連帶負無過失之
    職業災害補償責任甚明。查本件被告台糖公司虎尾糖廠將該
    廠「92/93 年期壓濾機作業」於公開招標後，發包由被告茂
    吉公司承包，被告台糖公司與茂吉公司並簽訂勞務工作承攬
    契約，有契約書1 份在卷可按，足認被告台糖公司有以其事
    業招人承攬之事實，是被告台糖公司為本件「92/93 年期壓
    濾機作業」之事業單位，被告茂吉公司為承攬人，應堪認定
    。而原告丙○○○受僱被告茂吉公司，於台糖公司虎尾糖廠
    從事蔗糖加熱器清洗工作，在93年3 月21日於清除蔗糖加熱
    器時，不慎受有右前臂外傷、尺骨、橈股、腕關節斷裂，第
    四指指股截肢，屈指屈腕韌帶斷裂缺損，第三指近位指關節
    破裂等傷害，為兩造所不爭執，堪認原告係於事業單位即台
    糖公司招被告茂吉公司承攬中受有職業災害之事實，則依前
    揭說明，被告台糖公司及茂吉公司對於原告所受職業災害，
    依勞動基準法第62條規定，自應負連帶補償責任。
  2.次按，勞工因遭遇職業災害而致死亡、殘廢、傷害或疾病時
    ，雇主應依左列規定予以補償。但如同一事故，依勞工保險
    條例或其他法令規定，已由雇主支付費用補償者，雇主得予
    以抵充之：一勞工受傷或罹患職業病時，雇主應補償其必需
    之醫療費用。職業病之種類及其醫療範圍，依勞工保險條例
    有關之規定。二勞工在醫療中不能工作時，雇主應按其原領
    工資數額予以補償。但醫療期間屆滿二年仍未能痊癒，經指
    定之醫院診斷，審定為喪失原有工作能力，且不合第3 款之
    殘廢給付標準者，雇主得一次給付四十個月之平均工資後，
    免除此項工資補償責任。三勞工經治療終止後，經指定之醫
    院診斷，審定其身體遺存殘廢者，雇主應按其平均工資及其
    殘廢程度，一次給予殘廢補償。殘廢補償標準，依勞工保險
    條例有關之規定。勞動基準法第59條第1 款、第2 款、第3
    款分別定有明文。
  3.茲就原告請求被告台糖公司及茂吉公司連帶補償原告因職業
    災害之殘廢補償402,600 元及工資補償193,675 元，有無理
    由，詳述如下：
  (1)工資補償部分：
  勞動基準法第59條第2 款之工資補償，以勞工「在醫療中不
    能工作」為其要件，此觀該條之文義即明。又所謂醫療係指
    「醫治」與「療養」。一般所稱「復健」係屬後續之醫治行
    為，但應至勞工已恢復可工作之能力時為止。而勞動基準法
    第59條第2 款所稱勞工在醫療中不能工作，係指勞工於職災
    醫療期間不能從事勞動契約中所約定之工作（見勞委〈85〉
    臺勞動(三)100018函）。
  查原告於因職業災害受傷後，經財團法人天主教若瑟醫院、
    彰化基督教醫院先後治療，其中原告自93年3 月21日起至93
    年6 月5 日止先後多次至彰化基督教醫院手術及門診治療，
    此有原告提出之彰化基督教醫院之診斷書1 份在卷可按。嗣
    原告於94年3 月9 日、94年4 月6 日、94年5 月25日分別因
    前揭傷害至財團法人天主教聖馬爾定醫院門診治療，並有醫
    療費用收據3 份在卷可憑。又原告於95年3 月9 日經核定為
    輕度肢障，有原告提出之中華民國身心障礙手冊在卷可佐。
    再參照原告因93年3 月21日職業傷病事故申請傷病給付，經
    勞工保險局審核符合規定，應按事故當月起前6 個月之平均
    月投保薪資610 元，發給自93年3 月24日起至94年7 月25日
    止期間給付489 日（其中365 日以70％計算；其中124 日以
    50％計算），合計193,675 元，業據原告提出勞工保險局核
    定通知書1 紙為證，復為被告所不爭執，參諸勞工保險條例
    第34條規定：「被保險人因執行職務而致傷害或職業病不能
    工作，以致未能取得原有薪資，正在治療中者，自不能工作
    之第四日起，發給職業傷害補償費或職業病補償費。」顯見
    勞工保險局所為傷病給付，應係就勞工受有職業災害後，於
    治療期間不能工作所為補償。準此堪認原告於93年3 月21日
    所受職業災害，及至94年7 月25日止，應屬醫療終止，而自
    93年3 月21日起至94年7 月25日止，應係原告於醫療中不能
    工作之期間。
  綜上，原告受有職業災害後，在醫療中不能工作之期間，係
    自93年3 月21日起至94年7 月25日止，共計489 日，已如前
    述，而以原告原領工資為每日610 元，計算其得領取之工資
    補償合計為298,290 元（計算式為：610 ×489 ＝298,290
    ），從而，原告請求被告台糖公司、茂吉公司連帶補償其工
    資補償193,675 元，自屬於法有據，應予准許。
  (2)殘廢補償部分：
  按勞基法第59條第3 款規定，勞工經治療終止後，經指定之
    醫院診斷、審定其身體遺存殘廢者，雇主應按其平均工資及
    殘廢程度，一次給予殘廢補償。殘廢補償標準，依勞工保險
    條例有關之規定。而勞工保險條例第54條第2 項規定，被保
    險人因職業傷害或罹患職業病，經治療終止後，如身體遺存
    障害，適合殘廢給付標準表規定之項目，並經保險人自設或
    特約醫院診斷為永久殘廢者，依同表規定之殘廢等級及給付
    標準，增加百分之五十，一次請領殘廢補償費。另被保險人
    身體遺存障害，同時適合殘廢給付標表之第十四等級至第一
    等級間任何兩項目以上時，按其最高殘廢等級再升一等級給
    與之，勞工保險條例第55條第3 款亦規定甚明。
  查本件原告所受前揭職業災害，符合勞工保險殘廢給付標準
    表規定之第R84 （第九等級）、R101（第八等級）項，按審
    定殘廢之當月起前六個月平均月投保薪資18,300元，發給7
    等級職業傷病殘廢給付660 日，合計402,600 元，有原告所
    提出勞工保險局核定通知書1 紙在卷可按。堪認原告所受職
    業災害，經治療後，仍分別遺存第八等級及第九等級殘廢程
    度之身體障害。又依勞工保險條例第55條第3 款規定，原告
    因同時適合殘廢給付標表之第14等級至第1 等級間任何兩項
    目以上時，按其最高殘廢等級再升一等級給與之，故應依第
    七等級之殘廢給付，而第七等級之殘廢給付為440 日，再依
    勞工保險條例第54條第1 項規定，增給50﹪之給付，並以原
    告每日平均工資為610 元計算後，原告得領取之殘廢補償合
    計為402,600 元（計算式為：610 元×440 日×1.5 倍＝40
    2,600 元）。
  從而，原告請求被告台糖公司、茂吉公司連帶補償其殘廢補
    償402,600 元，亦屬於法有據，應予准許。
  4.又按，勞基法第59條但書固規定同一事故，依勞工保險條例
    規定，已由僱主支付費用補償者，僱主得予以抵充之。惟須
    支付之費用即保險費係由僱主負擔時，始有其適用，此觀勞
    基法施行細則第34條之規定即明（最高法院84年度台上字第
    2727號判決意旨參照）。本件原告主張受有職業災害之事實
    ，已見前述。而原告雖受僱被告茂吉公司，然原告自92年1
    月起至94年12月底止，係向雲林水泥加工職業工會投保，並
    自行繳納保險費，並非被告茂吉公司代原告投保繳納保險費
    之事實，業據原告提出雲林縣水泥加工業職業工會繳納勞工
    保險費證明書1 紙為證，並為被告所不爭執，堪信為真。是
    被告既未負擔職業災害保險費，被告自不得主張以勞保給付
    抵充其應負工資補償及殘廢補償之連帶賠償責任。
  5.末按，勞動基準法第59條之補償規定，係為保障勞工、加強
    勞、雇關係，促進社會經濟發展之特別規定，非損害賠償。
    同法第61條尚且規定該受領補償之權利不得抵銷，應無民法
    第217 條過失相抵之適用（最高法院82年度台上字第1472號
    判決意指參照、最高法院89年度第4 次民事庭會議決議），
    是揆諸上開最高法院及民事庭會議決議意旨，原告就其所受
    職業災害，縱有過失，亦無民法第217 條過失相抵規定之適
    用。是被告台糖公司及茂吉公司請求依過失相抵原則，減輕
    被告之賠償責任，即無足取。
  6.綜上所陳，原告請求被告台糖公司及茂吉公司連帶補償原告
    596,275 元（因職業災害之殘廢補償402,600 元及工資補償
    193,675 元），為有理由，應予准許。
  7.又本件原告係主張依勞動基準法第62條或第63條規定，請求
    被告給付596,275 元及法定遲延利息，其聲明其中一項有理
    由，則其餘部分不主張，是雖有單一之聲明，但訴訟標的則
    有數項，為選擇訴之合併，本院既認原告依勞動基準法第62
    條規定請求被告給付596,275 元及法定遲延利息，為有理由
    ，已如上述，則就其餘事由即無再予審酌之必要，爰不另予
    論述，併此敘明。
  (二)原告請求被告茂吉公司賠償原告看護費用42,000元及減少勞
    動能力損失1,161,725 元，有無理由？被告茂吉公司是否因
    違反勞工安全衛生法第23條及第25規定，有違反保護他人之
    法律之情形，而應依民法第184 條第2 項規定，就原告所受
    看護費用及勞動能力損失負賠償責任？
  1.被告茂吉公司是否有違反勞工安全衛生法第23條及第25規定
    之情形？
  (1)按「雇主對勞工應施以從事工作及預防災變所必要之安全衛
    生教育、訓練。前項必要之教育、訓練事項及訓練單位管理
    等之規則，由中央主管機關定之。勞工對於第1 項之安全衛
    生教育、訓練，有接受之義務。」「雇主應依本法及有關規
    定會同勞工代表訂定適合其需要之安全衛生工作守則，報經
    檢查機構備查後，公告實施。勞工對於前項安全衛生工作守
    則，應切實遵行。」勞動基準法第23條、第25條固分別有明
    文規定。原告主張：被告茂吉公司未依勞工安全衛生法第23
    條、第25條規定，進行安全衛生教育訓練，即令原告開始進
    行壓濾機清除作業，致使原告受有前揭傷害等語，既為被告
    所否認，自應由原告就被告茂吉公司有未依勞工安全衛生法
    第23條、第25條規定進行安全衛生教育訓練之事實，負舉證
    責任。
  (2)查被告茂吉公司於承攬被告台糖公司「92/93 年期壓濾機作
    業」後，嗣於92年11月20日對於其僱用之工作人員進行安全
    衛生工作講習，其安全衛生教育之指導主題及內容包括：一
    、進入工廠，注意著裝，精神飽滿，其要點即因鬆懈之衣服
    和領帶都可能捲入機器內，精神不集中容易發生意外事故。
    二、進入工作崗位注意事項。三、手工具使用前之檢查，及
    正確使用各項工具。四、危險環境之認識。五、用電安全。
    六、注意防火等。而安全衛生工作講習之重點摘錄則包括：
    電器設備使用需按規定，不得擅自使用，機器操作注意防夾
    入等等，高溫作業下需做好防護措施，以維安全等等。原告
    當時有到場參加上開講習，並於參加人員欄後簽名，有茂吉
    公司虎尾糖廠92/93 年期壓濾機作業工程安全衛生工作講習
    單1 份在卷可參。而證人葉宗興到庭證述：「（問：被告茂
    吉公司是否有對你們勞工進行安全衛生教育？）有，至於如
    何進行，時間太久忘記了。我是負責過濾泥土跟甘蔗汁的，
    因為每個部門的安全衛生教育講習不同。」「（問：台糖公
    司有沒有對你們進行安全衛生教育？）有。」「（問：台糖
    公司及茂吉公司如何進行安全衛生教育？）有先說明如何操
    作機器就這樣。」等語（見本院95年5 月8 日言詞辯論筆錄
    ）；證人謝海杉到庭亦證述：「（問：茂吉公司有沒有對你
    們進行安全衛生教育？）說要戴安全帽，不能打赤膊，不可
    以光腳，也不可以喝酒，是在工作的工地那裡集合所有的勞
    工來講，至於講習的內容，因為內容太多了，我不記得，只
    記得上面那些，講習完後，我有在安全教導紀錄表上簽名。
    」等語（見本院95年5 月8 日言詞辯論筆錄）；另證人陳木
    欽即台糖公司副領班到庭並證述：「（問：被告台糖公司有
    無對勞工進行勞工安全衛生教育？）有，我的職責是在工作
    現場對勞工說明安全衛生事項。本件工地，我在現場也有對
    勞工說安全注意事項。」等語（見本院95年5 月15日言詞辯
    論筆錄），堪認被告茂吉公司及台糖公司確有對於本件壓濾
    機作業之工作人員進行安全衛生工作講習乙節。
  (3)至證人林啟勝、姚允朝、江益宏到庭雖證稱：其等雖有在台
    糖虎尾糖廠工作安全教導記錄表上簽名，但被告茂吉公司並
    沒有對勞工進行安全衛生教育等語。惟查，證人姚允朝到庭
    時並證述：被告公司有說要戴安全帽，電氣用品要小心使用
    ，機器要小心不要被夾到等語（見本院95年5 月15日言詞辯
    論筆錄）。證人江益宏另證述：「（問：被告公司有無對你
    們進行勞工安全衛生教育？）上課是沒有，但是工作的時候
    ，都會提醒要注意安全，我知道我有在1 張單子上簽名，但
    是我沒有上課。」「（問：被告公司有無跟你們說在工地要
    戴安全帽、不可以穿拖鞋、電器設備要注意使用、通常不可
    以抽菸、機器要防止被夾入等安全注意事項？）這些項目在
    現場工作的時候有講。」等語（見本院95年5 月15日言詞辯
    論筆錄），是由證人姚允朝、江益宏之證述內容觀之，顯見
    被告茂吉公司於工作現場時，確實已將工作環境、危險因素
    暨應採取之措施等安全衛生教育事項告知勞工，是證人姚允
    朝、江益宏雖證述被告茂吉公司未對勞工進行安全衛生教育
    ，然此應係證人姚允朝、江益宏就勞工安全衛生教育之方式
    及內容認知有誤所致，並不影響被告台糖公司及茂吉公司確
    已為勞工安全衛生教育之事實。況證人林啟勝、姚允朝、江
    益宏所證述之情節，亦與證人葉宗興、謝海杉、陳木欽所為
    證述不符。是證人林啟勝、姚允朝、江益宏上開證述，尚不
    足採。
  (4)從而，原告主張被告茂吉公司未依勞工安全衛生法23條、第
    25條規定，進行安全衛生教育訓練，即令原告開始進行壓濾
    機清除作業，致使原告受有前揭傷害等語，尚難遽認採信。
  2.原告所從事之工作，是否屬於勞工安全衛生法第21條規定女
    工不得從事之工作？
  (1)原告主張：原告參與清理台糖公司虎尾糖廠清理壓濾機作業
    ，負責扶動使強力鑽頭進入加熱管內清洗壓濾機，該鑽頭有
    顯著振動性，依勞工安全衛生法第21條規定，為女工不得從
    事之工作，被告茂吉公司違反上開規定，構成民法第184 條
    第2 項違反保護他人法律之規定等語，為被告所否認，並以
    前揭情詞置辯。
  (2)按雇主不得使女工從事鑿岩機及其他有顯著振動之工作，或
    其他經中央主管機關規定之危險性或有害性之工作，勞工安
    全衛生法第21條第1 項第3 款、第6 款分別定有明文。又依
    81年11月27日台80勞安3 字第30438 號發布童工女工禁止從
    事危險性或有害性工作認定標準，其中附表二之女工禁止從
    事危險性或有害性工作認定表中項目「三、鑿岩機及其他有
    顯著振動之工作」，係指從事鑿岩機、鏈鋸、鉚釘機（衝程
    70公厘以下，重量2 公斤以下者除外）及夯土機等有顯著振
    動之工作，此有行政院勞工委員會95年6 月12日勞安3 字第
    0950028137號函在卷可參。是本件原告清洗蔗糖加熱器所用
    之手提電鑽是否屬於女工不得從事之工作，即有探究之必要
    。
  (3)經查，經本院偕同兩造至台糖公司虎尾糖廠勘驗該手提電鑽
    ，手提電鑽經磅秤結果重2.8 公斤，由現場工作人員開啟電
    源後，手提電鑽之振動幅度不超過10公分，此有本院勘驗筆
    錄在卷可佐。而該手提電鑽之操作方式，係由三人或四、五
    人操作，其中兩人負責推動電鑽並控制電源，另由一人將手
    提電鑽之鑽頭插入蔗糖加熱器內，原告所負責之工作，即係
    將鑽頭插入蔗糖加熱管內，為兩造所不爭執。又證人陳木欽
    到庭證述：「鑽頭還沒有插入加熱器內，都不可以開啟電源
    ，鑽頭插入加熱器以後，才開啟電源，清洗完畢以後，電源
    關掉抽出鑽頭，這個操作過程都有跟操作的工人講，沒有書
    面的操作過程說明。」等語（見本院95年5 月15日言詞辯論
    筆錄），核與證人江益宏證述：「（問：平時如何操作鑽頭
    ？）四個人在後面推鑽頭，由一個人在前方扶住鑽頭插入加
    熱管內，原告平時是負責扶住鑽頭插入加熱管內個的工作，
    鑽頭插入加熱管內，才開啟電源，開始清洗加熱器…。」等
    語（見本院95年5 月15日言詞辯論筆錄）大致相符，堪認該
    手提電鑽之正確操作方式，應係於電源關閉狀態下，將手提
    電鑽插入蔗糖加熱器時，之後再開啟電源清洗，以免電鑽通
    電後振動，無法對準及插入蔗糖加熱器，迨清洗完畢後，再
    關閉電源，將手提電鑽取出甚明。
  (4)再證人姚允朝到庭證述：「（問：當天原告為何發生意外，
    過程你清楚嗎？）意外發生是一瞬間，看到的時候就已經出
    事了，當時原告是要將鑽頭插入加熱管內，剛插入的時候就
    出事了…。」等語（見本院95年5 月15日言詞辯論筆錄），
    足見原告發生意外事故當時，應係準備將手提電鑽插入蔗糖
    加熱器內清洗，而當時電源並非依正確操作方式處於關閉狀
    態，以致手提電鑽於電源開啟後振動不停，致原告因而受有
    前揭傷害。
  (5)綜上各情，原告所負責操作之手提電鑽之操作，於開啟電源
    後雖有一定程度之振動，然尚與鑿岩機、夯土機、鏈鋸等，
    係針對相當硬度之岩石、鋼材使用，其操作上有一定作用力
    之反射不同，且該手提電鑽之操作，亦非由原告一人獨立操
    作，而係由三人以上共同操作，原告所負責者為將手提電鑽
    對準蔗糖加熱器以便清洗，以正常操作模式下，原告所負責
    之工作，應係於電源關閉之狀態下操作，則該手提電鑽於原
    告所負責工作項目中，應非處於振動狀態，是原告主張被告
    茂吉公司有違反勞工安全衛生法規定，使女工從事有顯著振
    動之工作，亦無足取。
  3.綜上，原告既未能舉證證明被告茂吉公司有違反勞工安全衛
    生法第23條、第25條規定之違反保護他人法律規定之情形，
    則原告依民法第184 條第2 項規定，請求被告賠償原告所受
    看護費用損失42,000元及減少勞動能力損失1,161,725 元，
    自難認有據。
  (三)綜上所述，原告依勞動基準法第62條規定，請求被告台糖公
    司及茂吉公司連帶補償原告596,275 元，及自起訴狀繕本送
    達翌日即95年4 月9 日起至清償日止，按年息百分之五計算
    之利息，於法有據，應予准許。至原告依民法第184 條第2
    項規定，請求被告賠償1,203,725 元，及自起訴狀繕本送達
    翌日起至清償日止，按年息百分之五計算之利息，於法無據
    ，不應准許。
  (四)本件原告勝訴部分，原告陳明願供擔保，請准宣告假執行，
    經核於法並無不合，爰酌定相當之擔保金額宣告之。至原告
    敗訴部分，其假執行之聲請，因訴之駁回失所附麗，應併予
    駁回。
  (五)本件事證已臻明確，兩造其餘之攻擊、防禦方法及舉證，經
    審酌後，均與判決結果不生影響，爰不一一論列，併此敘明
    。
五、訴訟費用負擔之依據：民事訴訟法第79條。
中　　華　　民　　國　　96　　年　　8 　　月　　27　　日
                  民事第二庭    法  官  冷明珍
以上正本係照原本作成
如對本判決上訴，須於判決送達後20日內向本院提出上訴狀
中　　華　　民　　國　　96　　年　　8 　　月　　27　　日
                                書記官　林美鳳
